【裁判字號】    96,交上更(二),23
【裁判日期】    970418
【裁判案由】    公共危險
【裁判全文】
臺灣高等法院交通事件判決        96年度交上更(二)字第23號
上  訴  人  臺灣臺北地方法院檢查署檢察官
被      告  乙○○
上列上訴人因被告公共危險案件，不服臺灣臺北地方法院92年度
交訴字第25號，中華民國92年7月17日第一審判決（起訴案號：
臺灣臺北地方法院檢察署92年度偵字第20760號），提起上訴，
經本院判決後，由最高法院第2次發回更審，本院判決如下：
    主  文
上訴駁回。
    理  由
一、公訴意旨略以：被告乙○○於民國（下同）九十一年一月二
    十三日晚間九時三十分，駕駛車牌號碼Ｇ七－一五七號營業
    用小客車，沿台北市○○○路快車道由南往北方向行駛，行
    經台北市○○○路○段一三三巷巷口時，欲將車輛往右轉入
    慢車道行駛，因疏未注意右方來車，適甲○○駕駛車牌號碼
    為ＬＧ九－四九一號重型機車在其右側直行，因煞車不及，
    撞及被告乙○○駕駛車輛之後方保險桿，甲○○因而人車倒
    地，受有左大腿撞傷腫起、右腰部擦傷之傷害（傷害部分未
    據告訴）。被告乙○○於肇事後，雖停車查看，但並未對甲
    ○○及時救護，旋即駕車逃逸，經甲○○記下其車號後報警
    查獲，因認被告乙○○涉犯刑法第一百八十五條之四駕駛動
    力交通工具肇事致人受傷而逃逸罪嫌云云。
二、按犯罪事實應依證據認定之，無證據不得認定其犯罪事實，
    又不能證明被告犯罪者，應諭知無罪之判決，刑事訴訟法第
    一百五十四條第二項、第三百零一條第一項定有明文。刑事
    訴訟法上所謂認定犯罪事實之證據，係指足以認定被告確有
    犯罪行為之積極證據而言，如未能發現相當證據或證據不足
    以證明，自不能以推測或擬制之方法，以為裁判基礎，最高
    法院二十九年上字第三一０五號及四十年臺上字第八十六號
    分別著有判例；又認定不利於被告之事實，須依積極證據，
    苟積極證據不足為不利被告之認定時，即應為有利於被告之
    認定，更不必有何有利之證據，最高法院三十年上字第八一
    六號判例參照。且刑事訴訟上證明之資料，無論其為直接或
    間接證據，均須達於通常一般之人均不致有所懷疑，而得確
    信其為真實之程度，始得據為有罪之認定，若其關於被告是
    否犯罪之證明未能達此程度，而有合理懷疑之存在，致使無
    從形成有罪之確信，根據「罪證有疑，利於被告」之證據法
    則即不得遽為不利被告之認定，亦有最高法院七十六年度臺
    上字第四九八六號判例可稽。
三、公訴人認定被告乙○○涉有刑法第一百八十五條之四駕駛動
    力交通工具肇事致人受傷而逃逸罪，無非係以被害人甲○○
    之指訴、證人李立偉之證詞及卷附道路交通事故調查報告表
    、道路交通事故補充資料表、談話紀錄表等件為其論據。
四、訊據被告乙○○固坦承前揭Ｇ七－一五七號車號之營業小客
    車於事發當日係其所駕駛，並未借予他人使用等情不諱，惟
    堅決否認有肇事逃逸犯行，辯稱：事發時間其在家中，尚未
    出外營業，亦未開車經過肇事地點，本件係被害人記錯車號
    等語。經查：
(一)證人甲○○於警詢及偵查中固依卷附照片指認被告乙○○為
    本件肇事計程車駕駛人（偵卷第十三頁照片、第十一頁偵詢
    筆錄、第四十二頁訊問筆錄），但其於原審審理中證稱：其
    只看肇事者一眼，因為當時感到很痛，並未看清楚肇事人的
    長相，亦不知肇事者穿什麼衣服，只知道肇事者是男生，年
    約三十幾歲，身高約一百六十幾公分，不清楚有無戴眼鏡，
    也不記得有無其他特徵；無法確認在庭被告是否即為當天駕
    車肇事之人；其在警局確實以照片指認被告乙○○為駕車肇
    事者，因為李立偉指認照片裡的人即為肇事者，其亦覺得輪
    廓有點像等語（原審九十二年四月八日訊問筆錄第八頁、第
    九頁），已指出其在警局時係依李立偉之意見以照片指認被
    告為肇事者，而證人李立偉於偵查中證稱：「（提示卷附被
    告照片）當時天色昏暗看不出來」等語（見偵卷第四十二頁
    訊問筆錄）；於原審證稱：當日肇事者雖曾走至其與甲○○
    身旁，但因當時其剛從地上起身，手還在痛，並未注意到該
    肇事人之長相體型（原審九十二年五月十三日訊問筆錄第十
    頁參照），足見事發當日證人甲○○與李立偉均未看清楚肇
    事者之長相，是以證人甲○○於警局指認係被告駕車肇事，
    即非無誤認之虞。
(二)證人即被害人甲○○於警詢、偵查及原審審理中固證稱：當
    日其騎乘機車搭載李立偉沿台北市○○○路南往北在機車道
    行駛，行經肇事地點前，車號Ｇ七－一五七號計程車自快車
    道突然切換到機車道，其煞車不及，機車車頭與前開計程車
    後保險桿發生碰撞，其與李立偉均倒地受傷，事發後肇事之
    計程車司機雖下車查看，並詢問其等有無受傷，然未待其等
    回答即上車駛離現場，其等係記下肇事車車號報警處理；當
    時肇事地點有路燈、視線清楚，當天在肇事人至其身旁查看
    時，其有注意到肇事車之後車牌，並將車號記下等語（原審
    九十二年四月八日訊問筆等語（見偵卷第十一、十二頁偵詢
    筆錄、第二十二頁交通事故談話紀錄表、第三十七頁訊問筆
    錄、第四十二頁訊問筆錄、原審九十二年四月八日訊問筆錄
    參照）；證人李立偉於偵查中亦證稱：「當時黃某載我經過
    新生南路一段，突然緊急煞車，我們就翻出來，當時計程車
    司機有下車問有何事就走了」、「（當時你們是否記得車牌
    ）有跟警方講。（提示卷附照片，是否此車）是」等語（見
    偵卷第四十二頁訊問筆錄），惟為被告所否認，且證人李立
    偉於原審證稱：肇事地點蠻暗的，其完全沒有注意到肇事者
    的身高或其他特徵等語（原審九十二年五月十三日訊問筆錄
    第十二頁參照），足見證人即被害人甲○○於原審所證：肇
    事地點之視線照明良好云云，是否與事實相符，亦非無足疑
    。再者，證人李立偉於原審證稱：當日自肇事者將車停下至
    其將車駛離，前後費時僅約一分鐘（見原審九十二年五月十
    三日訊問筆錄第八頁），足見本件車禍事出突然，且證人甲
    ○○、李立偉於人車倒地後，驚魂甫定，並無充足時間清楚
    分辨肇事車之車型、特徵，亦未能記下步行至其等身旁之肇
    事者面貌，則其等於倉皇間記下之車號是否正確無誤，亦非
    無可疑。況證人李立偉於原審證稱：當天機車應該沒有撞到
    計程車，因為兩車的距離蠻遠的等語（見原審九十二年五月
    十三日訊問筆錄第十二頁），針對本件事故如何發生，亦即
    甲○○騎乘之機車是否與車號Ｇ七—一五七號計程車發生碰
    撞一節，與被害人甲○○之陳述互有歧異，且其既認為被害
    人甲○○騎乘之機車並未與車號Ｇ七—一五七號計程車發生
    擦撞，是否有記下車號Ｇ七—一五七號計程車車號之必要，
    亦值斟酌。至證人即被害人甲○○及證人李立偉於警詢及偵
    查中固以卷附照片指認車牌號碼Ｇ七－一五七號營業用小客
    車為本件肇事車輛（偵卷第三頁照片、第二頁偵詢筆錄、第
    四十二頁訊問筆錄），但其等均已表明當日僅知肇事車為計
    程車，並未記下車型、廠牌等其餘特徵等語，衡情何能判定
    卷附照片所示計程車即為本件肇事車輛，是以其等前開指訴
    ，亦與常情有悖，自不足採為斷罪資料。
(三)證人即被告之妻呂嫦娥於原審證稱：事發當日被告在晚上十
    點多方出門營業；被告自九十一年一月份到三月間，白天另
    在親戚店內幫忙，晚上回家後須稍事休息後方出門等語（原
    審九十二年五月十三日訊問筆錄第五頁參照），亦足作為有
    利於被告之認定。
(四)況按刑法第一百八十五條之四駕駛動力交通工具肇事，致人
    死傷而逃逸罪，行為人之駕車肇事致人死傷雖非出於故意，
    但仍須先有駕駛動力交通工具肇事致人死傷之事實，嗣猶故
    為逃逸，始足當之。若行為人對其已肇事並致人死傷未有認
    識，縱然離逸現場，亦與本罪之構成要件不合；即該條所謂
    「逃逸」係指行為人主觀上對其駕駛動力交通工具肇事致人
    死傷已有認識，客觀上並有擅自離開肇事現場之行為而言。
    經查：被告已否認有肇事及逃逸行為，而被害人甲○○於九
    十一年四月九日警詢中供稱：「（你於九十一年一月二十三
    日二十一時三十分許有無騎乘ＬＧ九－四九一號重型機車在
    台北市○○○路○段一三三巷口，與Ｇ七－一五七號小客車
    發生車禍？）有；他（指肇事者）有下車站在我面前，問我
    有沒有事情，我因腿部受傷疼痛說不出話來」等語；於原審
    審理中證稱：「（碰撞經過？）我在機車道，他在內側車道
    ，他原來在我左前方，他在他的車道，我在我的車道，他突
    然偏到我的機車正前方，他煞車，我來不及煞車，就撞上去
    。（碰撞後對方有下來看嗎？）有下來看，沒有跟我說話，
    看完了就走。（為何警察問你說對方有沒有問你，有沒有事
    ，與你剛剛所言不同？）他有問我，我那時因為疼痛，沒有
    回答他。他問一下，回車上就開走了。（你當時沒有去看醫
    生嗎？）沒有，自己去買要（藥）吃，自己擦藥」等語（見
    偵字卷第十一頁反面、上更(一)字卷第三二頁至第三三頁），
    足見被害人甲○○事後並未就醫或提出診斷書，且案發當時
    經肇事者詢問時，亦未及時回應，是以其當時是否受有明顯
    可辨之外傷，而為被告當場所認識，均有可議，再者，證人
    即被害人甲○○經本院傳拘無著，有傳票、送達證書及拘票
    存卷可參，本院亦無法究明上情，自不得遽認被告主觀上對
    其駕駛動力交通工具肇事致人死傷已有認識，而為其不利之
    認定。
(五)至卷附道路交通事故調查報告表、道路交通事故補充資料表
    、交通事故談話紀錄表及現場照片等，僅可作為被害人即證
    人甲○○於前揭時地與他車生發生碰撞之證明，難以認定即
    係被告駕車肇事逃逸。
(六)綜上所述，證人即被害人甲○○、證人李立偉對肇事車輛及
    肇事者之指認，均存有暇疵，其正確性尚有可疑，且尚乏事
    證認定被告主觀上對其駕駛動力交通工具肇事致人死傷有所
    認識。本件要無從依公訴人提出之各項證據，認已達於通常
    一般人均不致有所懷疑，而得確信其為真實之程度。此外，
    復查無其他積極證據足認被告涉有刑法第一百八十五條之四
    駕駛動力交通工具肇事，致人受傷而逃逸犯行，自屬不能證
    明其犯罪。
五、原審因予諭知被告無罪之判決，經核尚無違誤。公訴人上訴
    意旨略以：（一）證人間之陳述相互不符，或因記憶淡忘、
    或因其他事由所致，究竟何者可以採信，法院應本其自由心
    證斟酌何者與事實相符，以為取捨，非謂一有不符或矛盾，
    即應認證人之全部證言均為不可採信。本件車禍發生當時，
    證人李立偉係搭乘被害人甲○○騎乘之機車，其僅係乘客而
    非駕駛人，且車禍事發突然，自難期待李立偉就車禍發生當
    時之路況、車輛行向等細節與駕駛人甲○○均為同樣之注意
    ，是其等證言縱有出入，亦與日常事理無所悖離。且本件肇
    事逃逸案件，事發迄今已久，應以事件發生較近時所為記憶
    較為清晰，被害人甲○○於警詢、偵查及審理中均明確指出
    當時所記肇事計程車之車牌為「Ｇ七－一五七號」，並稱李
    立偉亦有記下車號，且記下之車號與伊所記相同（見九十二
    年四月八日審理筆錄第七頁）等語，證人李立偉於偵查及審
    理中亦均證稱當時有下車號，且與甲○○所記相同（詳九十
    一年十二月十九日偵查筆錄及九十二年五月十三日審理筆錄
    第十二頁），是被害人與證人於記憶猶新之際，就所記下之
    車號互為一致，其等之證詞並非不可採信。（二）至原審認
    被害人及證人對肇事車輛之車型及肇事者之面貌無法分辨，
    即認其等記下之車號是否正確，非無可疑。按現今社會車輛
    品牌、車種、車型種類繁多，被害人與證人僅分別為二十歲
    及十八歲之青年，如自身或家中未擁有車輛或曾接觸相關資
    訊，本難期待其等可正確指認肇事車輛之車型。而對肇事者
    面貌之形容更屬抽象，尚難據此即認被害人與證人記下之車
    號不可採信。況證人李立偉於審理中證稱當時與肇事車輛之
    距離約二公尺左右（見九十二年五月十三日審理筆錄第八頁
    ），被害人與證人在此距離內應不致同時記下相同之錯誤車
    號，其等證詞應可採信，原審判決認被害人甲○○及證人李
    立偉之指證，均難為被告不利之論斷，而為被告無罪之諭知
    ，容有誤會云云。惟查：（一）證人李立偉於偵查及審理中
    固均證稱當時有下車號，且與甲○○所記相同，惟證人李立
    偉於原審證稱：肇事地點蠻暗的，其完全沒有注意到肇事者
    的身高或其他特徵；當日自肇事者將車停下至其將車駛離，
    前後費時僅約一分鐘（原審九十二年五月十三日訊問筆錄第
    十二頁參照），足見肇事地點之視線照明並非良好，是以其
    等指認是否確實，即非無疑。（二）本件事發當時被害人即
    證人甲○○與證人李立偉均未看清楚肇事者之長相，有如前
    述，足見證人甲○○於警局指認被告，亦存有瑕疵，且非無
    誤認之虞。（三）本件被害人甲○○於案發後並未就醫或提
    出診斷書，且經肇事者詢問時，亦未及時回應，是其當時是
    否確有受傷？該外傷得否明顯可辨，而為被告當場所認識？
    均有可議，已如前述，自不得遽認被告主觀上對其駕駛動力
    交通工具肇事致人死傷已有認識，而為其不利之認定。公訴
    人上訴意旨，仍持前詞，指摘原判決不當，為無理由，應予
    駁回。
據上論斷，應依刑事訴訟法第368條，判決如主文。
本案經檢察官田炳麟到庭執行職務。
中    華    民    國    97    年    4     月    18    日
                  刑事第十七庭  審判長法  官  趙功恆
                                      法  官  陳憲裕
                                      法  官  高明哲
以上正本證明與原本無異。
檢察官如不服本判決，應於收受送達後十日內向本院提出上訴書
狀，其未敘述上訴之理由者並得於提起上訴後十日內向本院補提
理由書（均須按他造當事人之人數附繕本）。
                                      書記官  梁淑時
中    華    民    國    97    年    4     月    18    日


司法院資訊處製作；財團法人民間司法改革基金會備份。
